【裁判字號】    94,訴,570
【裁判日期】    970331
【裁判案由】    分割共有物
【裁判全文】
臺灣臺中地方法院民事判決  94年度訴字第570號
原      告  Ｄ○○
            癸○○
上2人共同
訴訟代理人  彭韓台
            亥○○
            地○○
上4人共同
訴訟代理人  黃興木律師
被      告  乙○○
            甲○○
            壬  ○
上一人
訴訟代理人  酉○○
            Ｂ○○
            子○○
            Ｃ○○
                      弄2號
            天○○
            宇○○即辰○○之.
            午○○即辰○○之.
兼上2人
法定代理人  Ｆ○○即辰○○之.
            玄○○
            卯○○
            丑○○
            寅○○
            戌○○
            未○○
            申○○
            巳○○
            黃○○
上12人共同
訴訟代理人  Ａ○○
被      告  宙○○○○○○○○.
            庚○○○○○○○○.
                      樓
            辛○○○○○○○○.
            己○○○○○○○○.
                        戶政事務所
            丙○○○○○○○○.
                      2樓
            戊○○○○○○○○.
            丁○○○○○○○○.
                      樓
上5人共同
訴訟代理人  Ｅ○○
上列當事人間分割共有物事件，本院於民國96年12月20日言詞辯
論終結，判決如下：
    主    文
被告卯○○、丑○○、寅○○、戌○○、未○○、申○○、巳○○、子○○、Ｃ○○、天○○、甲○○、許俊木、黃○○、玄○○、彭博晃、陳興洋、陳錦娘、陳奕銓、陳奕琦、陳奕煌、陳奕
鈞應就其被繼承人彭阿盞所有坐落台中縣新社鄉○○○段上水底
寮小段二四三之四地號，地目旱，面積三百七十八平方公尺之土
地，應有部分三四八分之十二辦理繼承登記。
被告宇○○、午○○及Ｆ○○應就其被繼承人辰○○所有坐落台
中縣新社鄉○○○段上水底寮小段二四三之四地號，地目旱，面
積三百七十八平方公尺之土地，應有部分三四八分之八辦理繼承
登記。
兩造共有坐落台中縣新社鄉○○○段上水底寮小段二四三之四之
地號，地目旱，面積三百七十八平方公尺之土地，分割如附圖臺
中縣東勢地政事務所土地複丈成果圖方案一所示：Ａ部分面積二
七七平方公尺，由原告Ｄ○○及癸○○取得，按原應有部分比例
維持共有；B部分面積六十一平方公尺由原告亥○○及地○○取
得，按原應有部分比例維持共有；C部分面積十三平方公尺，由
被告卯○○、丑○○、寅○○、戌○○、未○○、申○○、巳○○、子○○、Ｃ○○、天○○、甲○○、許俊木、黃○○、玄○○、彭博晃、陳興洋、陳錦娘、陳奕銓、陳奕琦、陳奕煌、陳奕
鈞按應繼分比例保持公同共有；Ｄ部分面積十七平方公尺，由被
告玄○○及被告宇○○、午○○及Ｆ○○按原應有部分比例維持
共有，惟被告宇○○、午○○及Ｆ○○並應就其中原應有部分例
保持公同共有；Ｅ部分面積七平方公尺，分歸被告壬○所有；Ｆ
部分面積三平方公尺，分歸被告Ｂ○○所有。
訴訟費用由兩造按附表所示應有部分比例負擔。
    事實及理由
壹、程序部分：
一、本件被告甲○○、陳興洋、陳錦娘、陳奕銓、陳奕琦、陳奕
    煌、陳奕鈞未於最後言詞辯論期日到庭，被告乙○○、壬○
    、Ｂ○○、子○○、Ｃ○○、天○○、彭博晃未於言詞辯論
    期日到場，核無民事訴訟法第386條各款所列情形，爰依原
    告之聲請，由其一造辯論而為判決。
二、本件被告陳彭壬於95年7月18日死亡，繼承人彭博晃、陳錦
    娘、陳奕銓、陳奕琦、陳奕煌、陳奕鈞及陳興洋依法聲明承
    受訴訟；另被告辰○○於96年11月9日死亡，經本院於96年
    11月27日依職權裁定繼承人Ｆ○○、宇○○及午○○承受訴
    訟，此合先敘明。
貳、實體部分：
一、原告起訴主張：
  (一)坐落台中縣新社鄉○○○段上水底寮小段243之4地號，地目
    旱，面積378平方公尺之土地（下稱系爭土地）係兩造及訴
    外人彭阿盞共有，原告Ｄ○○應有部分348分之215，原告癸○○應有部分348分之40，原告亥○○應有部分348分之28
    、原告地○○應有部分348分之28，被告辰○○有部分348分
    之8，被告壬○應有部分348分之6，被告Ｂ○○應有部分348
    分之3，被告玄○○應有部分348分之8，訴外人彭阿盞應有
    部分348分之12。
  (二)訴外人彭阿盞過世後，其繼承人彭阿隘、彭阿條、彭阿閤及
    彭阿在均未辦理繼承登記；其後彭阿隘、彭阿條、彭阿閤及
    彭阿在死亡後，彭阿隘之繼承人陳彭壬，彭阿條之繼承人被
    告玄○○、被告黃○○及訴外人彭饉，彭阿閤之繼承人被告
    天○○、被告Ｃ○○、被告子○○，彭阿在之繼承人被告卯
    ○○、被告丑○○、被告寅○○、被告戌○○、被告未○○
    、被告申○○及被告巳○○並未辦理繼承；嗣彭饉於78年6
    月2日死亡，彭饉之繼承人被告許俊木，甲○○均未辦理繼
    承登記；而陳彭壬於本件訴訟中95年7月18日死亡，陳彭壬
    之繼承人被告彭博晃、被告陳錦娘、被告陳奕銓、被告陳奕
    琦、被告陳奕煌、被告陳奕鈞及被告陳興洋亦均未辦理繼承
    登記；辰○○於本件訴訟進行中於96年11月9日死亡，被告
    宇○○、被告午○○及被告Ｆ○○亦未辦理繼承登記，爰併
    請求被告就系爭土地辦理繼承登記後而為共有物分割。
二、被告玄○○、卯○○、丑○○、寅○○、戌○○、未○○、
    申○○、巳○○、黃○○同意分割，惟主張應依附圖東勢地
    政事務所複丈成果圖方案二為分割方法；被告宇○○、午○○、Ｆ○○及玄○○則願就分得之部分保持共有；另被告乙○○、壬○、Ｂ○○、子○○、Ｃ○○、天○○、彭博晃經
    合法通知，均未於言詞辯論期日到場，亦未提出書狀作何聲
    明或陳述。
三、按共有人得隨時請求分割共有物，但因物之使用目的不能分
    割或契約定有不可分割之期限者，不在此限；又共有物之分
    割，依共有人協議之方法行之，分割之方法不能協議者，法
    院得依任何共有人之聲請，以原物分配於各共有人，民第82
    3條第1項、第824條1項及第2項第1款分別定有明文。經查系
    爭土地為兩造所共有，兩造迄至本院言詞辯論終結前均無法
    達成分割協議，且系爭土地無因物之使用目的不能分割或契
    約定有不分割之期限等情，為兩造所不爭，並有原告提出之
    土地登記謄本1份為證，復經本院勘驗現場查證屬實，原告
    訴請分割系爭土地，洵屬有據。又按因繼承、強制執行、公
    用徵收或法院之判決，於登記前已取得不動產物權者，非經
    登記，不得處分其物權，民法第759條定有明文，又分割共
    有物性質上為處分行為，當事人於訴訟中，併請求辦理繼承
    登記，不但符合訴訟經濟原則，於法之旨趣亦無違（最高法
    院69年台上字第1012號判例參照）。從而，原告於系爭土地
    分割之處分行為前，請求被告卯○○、丑○○、寅○○、戌
    ○○、未○○、申○○、巳○○、子○○、Ｃ○○、天○○
    、甲○○、許俊木、黃○○、玄○○、彭博晃、陳興洋、陳
    錦娘、陳奕銓、陳奕琦、陳奕煌、陳奕鈞就其被繼承人彭阿
    盞之應有部分348分之12 及被告宇○○、午○○及Ｆ○○就
    其被繼承人辰○○之應有部分348分之8一併辦理繼承登記，
    核無不合，亦應予准許。
四、按共有物分割之方法，須先就原物分配，於原物分配有困難
    時，則予變賣，以價金分配於各共有人（最高法院51年台上
    字第271號判例參照）。而分割共有物，以消滅共有關係為
    目的。法院裁判分割共有土地時，除因該土地內部分土地之
    使用目的不能分割（如為道路），或部分共有人仍願維持共
    有關係，應就該部分土地不予分割，或准該部分共有人成立
    新共有關係外，應將土地分配於各共有人單獨所有（最高法
    院著有69年台上字第1831號判例可資參照）。經查本件原告
    主張兩造就系爭土地並無訂立不分割之特約，且兩造迄言詞
    辯論終結前，未能同時到場為一致之協議，依其使用目的當
    無不能分割之情事，而兩造均希望原物分割，系爭土地依原
    物分割，並無困難，是系爭土地之分割自應以原物分配為適
    當。另原告Ｄ○○及癸○○表示願依原應有部分比例保持共
    有；原告亥○○及地○○表示願依原應有部分比例保持共有
    ；被告宇○○、午○○及Ｆ○○願就公同共有部分與被告玄
    ○○依原應有部分比例保持共有，是依上開說明，系爭土地
    於分割後，原告Ｄ○○及癸○○；原告亥○○及地○○；被
    告宇○○、午○○及Ｆ○○與被告玄○○自應分別維持共有
    關係，其餘共有人則就其分得之土地單獨所有。
五、復按請求共有物之分割，應由法院依民法第824條命為適當
    之分配，不受當事人主張之拘束，分割共有物時，法院應參
    酌當事人之聲明、共有物之性質、座落位置、地形、經濟效
    用、各共有人應有部分之比例及全體共有人之利益等公平決
    之。經查，兩造共有之系爭土地上如附圖所示G部分面積167
    平方公尺範圍為被告玄○○所興建占用之三層樓房屋；建物
    北邊有一既成之道路；系爭土地東側為243-3地號，南側為
    244-1 地號，北側則為243地號土地，西側則有一既成之巷
    道，西北邊接往興社街，系爭土地除有部分種植破布子外，
    餘均為空地，此業據本院通知台中縣東勢地政事務所派員會
    同勘驗屬實，製有勘驗筆錄及土地複丈成果圖在卷可稽，並
    有卷附兩造不爭執之原告提出之現場照片16幀、被告提出之
    房屋照片5幀。被告玄○○、卯○○、丑○○、寅○○、戌
    ○○、未○○、申○○、巳○○、黃○○雖主張應依附圖東
    勢地政事務所複丈成果圖方案二為分割方法，然查被告玄○○等人主張依方案二方法分割，係可向共有人原告亥○○及
    地○○購買分得之土地，並保留系爭土地上其所興建使用之
    建物（詳本院96 年6月11日言詞辯論筆錄），惟被告玄○○
    就系爭土地應有部分僅348分之8，如依方案二之分割方法與
    被告宇○○、午○○及Ｆ○○保持共有，所得之面積僅17平
    方公尺；縱如其所言向原告亥○○及地○○購買分得之土地
    ，惟其二人分得之面積亦僅61平方公尺，而系爭建物所占之
    面積則為167平方公尺；是無論採方案一或二，被告玄○○
    所使用之建物均可能拆除，是被告玄○○執方案二之理由即
    不可採。復查原告Ｄ○○與癸○○保持共有後可分得之面積
    為277平方公尺，而系爭土地上被告玄○○所使用建物之北
    側本為原告Ｄ○○配偶即訴訟代理人彭韓台共同家族內部成
    員通行之道路，是本院參酌原告所提出之分割方案及系爭土
    地目前之使用現狀，認依附圖方案一所示方法分割應能符合
    共有人之利益，從而，原告訴請依如附圖所示方案一方法分
    割，即無不合，應予准許，爰判決如主文第三項所示。
六、兩造其餘之攻擊或防禦方法及未經援用之證據，經本院斟酌
    後，認為均不足以影響本判決之結果，自無逐一詳予論駁之
    必要，併此敘明。
七、末按分割共有物之訴，本質上並無訟爭性，兩造本可互換地
    位。本件原告起訴雖於法有據，但被告之應訴實因訴訟性質
    所不得不然，本院認為訴訟費用由敗訴當事人負擔，顯失公
    平，而應由兩造依附表1所示應有部分之比例分擔，較為公
    允，爰諭知如主文第二項所示。
八、訴訟費用負擔之依據：民事訴訟法第80條之1、第85條第1項
    但書、第2項。
中    華    民    國    97    年  3    月    31    日
                  民事第二庭    法  官  涂秀玲
附表
共有人     應有部分
Ｄ○○     348分之215
癸○○     348分之40
亥○○     348分之28
地○○     348分之28
彭阿盞     348分之12
（被告卯○○、丑○○、寅○○、
  戌○○、未○○、申○○、巳○○
  、子○○、Ｃ○○、天○○、甲○○、許俊木、黃○○、玄○○、彭
  博晃、陳興洋、陳錦娘、陳奕銓、
  陳奕琦、陳奕煌、陳奕鈞）
辰○○
（被告宇○○、午○○及Ｆ○○）
           348分之8
玄○○     348分之8
壬○       348分之6
Ｂ○○     348分之3
（以下空白）
正本係照原本作成。
如對本判決上訴，須於判決送達後20日內向本院提出上訴狀。
中    華    民    國    97    年    3    月    31    日
                                書記官


司法院資訊處製作；財團法人民間司法改革基金會備份。
